臺灣高雄地方法院民事判決
111年度雄簡字第660號
原告即反訴  
被告        三晰企業有限公司


法定代理人  林士哲  

兼訴訟代理  
人          邱俊斯  


            黃印龍  

被告即
反訴原告    林楊美珠

訴訟代理人  林靜媛  
            林珣瑛  
上列當事人間債務人異議之訴事件，反訴原告並提起反訴，本院
於民國111年8月17日言詞辯論終結，判決如下：
    主      文
原告之訴駁回。
訴訟費用新台幣壹萬零肆佰陸拾元由原告負擔。
反訴被告應給付反訴原告新臺幣伍萬肆仟肆佰元。
反訴原吿其餘之訴駁回。
反訴訴訟費用新臺幣貳仟肆佰參拾元由反訴被告負擔三分之一，
餘由反訴原吿負擔。
本判決第三項得假執行。但反訴被告如以新臺幣伍萬肆仟肆佰元
為反訴原告供擔保後，得免為假執行。
    事實及理由
壹、程序部分：
一、按訴狀送達後，原告不得將原訴變更或追加他訴，但擴張或
    減縮應受判決事項之聲明者，不在此限，民事訴訟法第255
    條第1項第3款定有明文，且上開規定為簡易訴訟程序所準用
    ，為同法第436條第2項所明定。本件反訴原告起訴時原聲明
    ：反訴被告應給付反訴原告新台幣（下同）224,000元（自1
    11年1月1日起至111年4月30日止懲罰性違約金，計算式：月
    租28,000元×4月×2倍＝224,000元）；嗣於本院審理中經多次
    變更，兩造同意追加原告即反訴被告黃印龍（見本院卷第23
    6頁），反訴原告最終聲明：反訴被告應給付反訴原告188,8
    80元（自111年1月1日至111年5月25日止懲罰性違約金，計
    算式：月租28,000元×4.8 月×2 倍－押金80,000＝188,880元
    ）（見本院卷第282頁），核屬應受判決事項之聲明，揆諸
    前揭規定，應予准許。
二、次按被告於言詞辯論終結前，得在本訴繫屬之法院，對於原
    告及就訴訟標的必須合一確定之人提起反訴；反訴之標的，
    如專屬他法院管轄，或與本訴之標的及其防禦方法不相牽連
    者，不得提起；反訴，非與本訴得行同種之訴訟程序者，不
    得提起；當事人意圖延滯訴訟而提起反訴者，法院得駁回之
    ，民事訴訟法第259條、第260條分別定有明文。而所謂反訴
    之標的與本訴之標的及其防禦方法有牽連關係者，乃指反訴
    標的之法律關係與本訴標的之法律關係兩者之間，或反訴標
    的之法律關係與本訴被告作為防禦方法所主張之法律關係兩
    者之間，有牽連關係而言。即舉凡本訴標的之法律關係或作
    為防禦方法所主張之法律關係，與反訴標的之法律關係同一
    ，或當事人雙方所主張之權利，由同一事實或同一法律關係
    發生，或本訴標的之法律關係發生之原因，與反訴標的之法
    律關係發生之原因，其主要部分相同，均可認兩者間有牽連
    關係。本件原告主張：本院111年度司執字第3932號兩造間
    制執行事項（執行債權額為56,000元，下稱系爭違約金債權
    ）之強制執行程序應予撤銷，而被告於言詞辯論終結前，抗
    辯原告未依約返還租賃物，並聲明如上，其反訴訴訟標的應
    認與本訴之防禦方法相牽連，揆諸上開規定，被告即反訴原
    告所為反訴亦屬合法，應予准許，合先敘明。
三、原告黃印龍、邱俊斯經合法通知，未於言詞辯論期日到場，
    核無民事訴訟法第386條所列各款情形，爰依被告之聲請，
    由其一造辯論而為判決。
貳、本訴部分：
一、原告主張：兩造於民國109年6月23日簽訂房屋租賃契約書（
    下稱系爭租約），並經公證在案，約定自109年1月1日起至1
    10年12月31日止，以每月租金28,000元，向被告承租高雄市
    ○○區○○○路000號1樓店面（下稱系爭店面），原告並給付押
    租金80,000元，承租後則作為經營使用，原告於租約期間無
    積欠或遲付租金，且系爭房屋均未遭受破壞，無任何違約之
    情事，且租約到期後已將系爭房屋回復原狀，因為經營而留
    有許多生財設備，就算要搬遷，也應該給予搬遷期限，然被
    告持公證書為執行名義聲請強制執行（本院111年度司執字
    第3932號，下稱系爭強制執行事件），導致公司無法營業、
    商譽受損。為此提起債務人異議之訴，主張系爭違約金債權
    56,000元不存在，並聲明：系爭強制執行事件之強制執行程
    序應予撤銷。
二、被告則以：系爭租約到期前曾以存證信函提醒原告，如果沒
    有在12月30日前續約就不續約了，請原告遵守於期限內要搬
    離，但原告對此均不理睬，以致租約到期後仍不搬走，已違
    反系爭租約約定，而被告邱俊斯、黃印龍名下無財產，故僅
    對被告三晰企業有限公司執行公司之存款，但原告仍應負連
    帶責任，依系爭租約違約金約定，被告執行債權額以賠償11
    1年1月租金2倍之懲罰性違約金為計，原告請求撤銷強制執
    行程序為不可採等語。並聲明：原告之訴駁回。
三、本訴之認定
  ㈠兩造對於有簽立系爭租約，並將系爭租約委由公證人為公證
    為系爭公證書，約定承租人之原告如不履行系爭租約所載之
    租金、違約金或交還系爭店面時，應逕受強制執行等情，均
    無爭執，並有系爭租契及系爭公證書在卷為憑。又因原告於
    系爭契約租期屆滿後，未及時將系爭店面返還予原告，遲於
    111年5月25日始完成點交之事實，原告亦無爭執。被告並於
    租期屆滿後，以系爭公證書為執行名義，向本院聲請強制執
    行，請求被告給付懲罰性違約金之事實，兩造亦不爭執，並
    經本院調取上開執行卷宗核閱屬實，自堪信為真正。
  ㈡按執行名義無確定判決同一之效力者，於執行名義成立前，
    如有債權不成立或消滅或妨礙債權人請求之事由發生，債務
    人得於強制執行程序終結前提起異議之訴，此觀強制執行法
    第14條第2 項規定自明。準此而言，被告持以聲請強制執行
    原告未為依約返還系爭店面之執行名義即系爭公證書，並無
    與確定判決同一之效力，依上規定，原告得以該執行名義成
    立前有債權不成立之請求事由，於強制執行程序終結前，提
    起債務人異議之訴。而原告係以被告執系爭公證書聲請系爭
    執行程序，請求撤銷系爭執行程序，則判斷系爭執行程序是
    否應予撤銷，自應以強制執行之執行名義所示債權，即系爭
    公證租約為據。
　㈢觀之卷存系爭租約第12條第1、3項約定：「租賃關係消滅時
    ，乙方（即原告，下同）應即將租賃物清潔乾淨後按約定方
    式返還甲方（即被告，下同），並拆除招牌、結清水電、稅
    費等費用及遷出商業登記（公司、商號、稅籍等登記）或其
    他登記；乙方未依本條第一項約定返還租賃物時，甲方得向
    乙方請求未返還租賃物期間相當月租金額兩倍（未足一個月
    者，以日租金折算）之懲罰性違約金置返還為止」等語，是
    依系爭租約，原告確實未於租賃期滿返還系爭店面，此亦為
    原告所不爭執。至原告另主張：其經營店面多年留有許多器
    材，被告應給予搬遷期限云云，然被告未同意給予搬遷期限
    ，並於系爭租約屆滿前告知原告逾期未簽立新約，則不再出
    租予原告等語，此有被告提出之存證信函（本院卷第127頁
    ）在卷可證。是被告以公證書為執行名義，主張原告於租賃
    期間期滿後，仍未返還系爭店面，已違反系爭租約約定，故
    其依系爭租約第12條第3項之約定，對原告有系爭違約金債
    權乙節，經核並非無據。
  ㈣按當事人主張有利於己之事實者，就其事實有舉證之責任，
    民事訴訟法第277條前段定有明文。原告上開主張為被告所
    否認，原告未能提出經被告同意而延遲點交系爭店面之相關
    證明，是原告主張系爭違約金債權56,000元不存在，依卷證
    資料觀之，並無可採。從而，原告既未能就有利其主張之事
    舉證以實其說，原告主張其未違反系爭公證書所載約款，而
    請求系爭執行事件之強制執行程序應予撤銷，舉證尚有不足
    ，其主張即為無理由，應予駁回。
參、反訴部分：
一、反訴原告主張：系爭店面於110年12月31日租約屆滿，依系
    爭租約約定，反訴被告應將系爭店面返還並完成屋況及設備
    之點交手續，惟反訴被告遲至111年5月25日始完成點交手續
    ，依系爭租約第12條第1、3項約定，伊得向反訴被告請求相
    當於月租金額2倍之懲罰性違約金等語。並聲明：如上之聲
    明。
二、反訴被告黃印龍、邱俊斯未於最終言詞辯論期日到場，三晰
    企業有限公司則以：對於系爭租約約定內容無意見，然伊並
    未違約，系爭店面營業十餘年，有很多東西需要搬遷，反訴
    原告沒有給予時間搬遷並不合理。伊在111年4月中旬就已經
    清理完畢了，是反訴原告未辦理點交，不能歸責於伊等語置
    辯，並聲明：反訴原告之訴駁回。
三、反訴之認定　
　㈠按違約金有賠償總額預定性及懲罰性之分，其效力各自不同
    。前者以違約金作為債務不履行所生損害之賠償總額，後者
    以強制債務之履行為目的，確保債權效力所定之強制罰，於
    債務不履行時，債權人除得請求支付違約金外，並得請求履
    行債務，或不履行之損害賠償（最高法院106年 度台上字第
    446 號判決意旨參照）。又約定之違約金額過高者，法院得
    減至相當之數額，民法第250條第1項、第252條定有明文。
    而違約金之約定，乃基於個人自主意思之發展、自我決定及
    自我拘束所形成之當事人間之規範，本諸契約自由之精神及
    契約神聖與契約嚴守之原則，契約當事人對於其所約定之違
    約金數額，原應受其約束。惟倘當事人所約定之違約金過高
    者，為避免違約金制度造成違背契約正義等值之原則，法院
    得參酌一般客觀事實、社會經濟狀況及當事人所受損害情形
    ，依職權減至相當之金額（最高法院49年台上字第807號、7
    9年台上字第1612號等裁判意旨參照）。亦即，若所約定之
    額數與實際損害顯相懸殊者，法院自得酌予核減，並不因懲
    罰性違約金或賠償額預定性違約金而異。再者，在訴訟中，
    若當事人抗辯其所約定之違約金過高，而所提出之訴訟資料
    不能使法院明暸該約定之違約金是否過高時，法院應運用訴
    訟指揮權與闡明權，令當事人為必要之陳述及聲明證據（民
    事訴訟法第198條第1項、第199條第2項參照），再經由調查
    證據之程序將調查證據之結果，依同法第297條第1項及第19
    9條第1項之規定，命兩造為充分完全之辯論，再參酌上揭情
    況，以確定當事人間所約定之違約金是否過高？不能徒以債
    務人未能舉證證明違約金之約定過高，作為不予酌減之論據
    （最高法院109年台上字第497號及102年台上字第1606號等
    裁判意旨參照）。
  ㈡經查：依系爭租約第12條第3項約定所示，兩造所約定之違約
    金性質為懲罰性違約金，原則上係為確保租賃關係消滅時，
    如未依約返還租賃物，則須受罰，係確保債權效力所定之強
    制罰。本院審酌反訴被告自105年起即向反訴原告承租系爭
    店面，至系爭租約屆滿前均依約給付租金從未拖延，並且於
    點交前已將111年5月前之電費、管理費等均業已繳納完畢，
    是反訴被告雖有繼續承租之意圖，然因與反訴原告洽談後，
    仍未獲反訴原告同意繼續出租，自難認反訴被告之違約有重
    大之惡意。本院考量系爭租約迄日為110年12月31日，而點
    交完成日為111年5月25日，如應依系爭租約第12條約定賠償
    相當於2個月租金之懲罰性違約金，共計268,880元（扣除押
    金80,000元後，金額為188,880元），自有過高之情形，應
    予以酌減，是認反訴原告所主張之違約金，應酌減至相當於
    1個月租金之懲罰性違約金，共計54,400元（月租28,000元×
    4.8 月×1 倍－押金80,000＝54,400元）始為適當，被告逾此
    數額之違約金主張，即屬無據。另此違約金之主張，業已包
    含承租人繼續使用房屋之代價，反訴原告不得再據此向反訴
    被告請求相當於租金之不當得利（本院卷第283頁）。　　
    　　　　　
肆、綜上所述，本訴部分，原告依強制執行法第14條第2項規定
    ，請求系爭執行事件之強制執行程序應予撤銷，為無理由，
    應予駁回；反訴部分，反訴原告依系爭租約第12條約定，請
    求反訴被告給付54,440元，為有理由，應予准許，逾此範圍
    之請求，為無理由，不應准許。
伍、本件係就民事訴訟法第427條第2項第1款訴訟適用簡易程序
    所為反訴被告一部敗訴之判決，就反訴被告敗訴部 分應依
    職權宣告假執行。並依同法第392條第2項規定，依職權宣告
    反訴被告如供擔保，得免為假執行。
陸、本件事證已臻明確，兩造其餘攻擊防禦方法，於判決結果不
    生影響，爰不一一論述，併此敘明。
柒、訴訟費用負擔之依據：民事訴訟法第78條、第79條。
中　　華　　民　　國　　111 　年　　9 　　月　　16　　日
                    高雄簡易庭　法　官  張茹棻
以上正本係照原本作成。
如不服本判決，應於送達後20日內，向本院提出上訴狀並表明上
訴理由，如於本判決宣示後送達前提起上訴者，應於判決送達後
20日內補提上訴理由書（須附繕本）。
中　　華　　民　　國　　111 　年　　9 　　月　　20　　日
                               書記官  黃振祐